【裁判字號】    98,易,1633
【裁判日期】    981218
【裁判案由】    商標法
【裁判全文】
臺灣板橋地方法院刑事判決              98年度易字第1633號
公  訴  人  臺灣板橋地方法院檢察署檢察官
被      告  甲○○
上列被告因違反商標法案件，經檢察官提起公訴（97年度偵字第
30343 號、第30344 號），本院判決如下：
    主  文
甲○○共同明知為未得商標權人同意，於同一商品，使用相同之
註冊商標，處有期徒刑壹年貳月，減為有期徒刑柒月。扣案如附
表所示之物均沒收。
    事  實
一、甲○○前曾在豐全科技股份有限公司（下稱豐全公司）擔任
    業務部副理一職，於民國95年5 月間自豐全公司離職，其明
    知「SPEED MASTER速馬力」之商標圖樣，係由豐全公司向經
    濟部智慧財產局申請核准註冊（註冊號數00000000號，起訴
    書誤載為00000000號），取得商標專用權，專用期間自91年
    11月16日起至100 年11月15日止，並指定使用於潤滑油、黑
    油、汽缸油、氣體、液體、固體燃料、工業用油脂，竟與同
    自豐全公司離職，並於離職後在南投縣草屯鎮○○路541 號
    經營宏信國際興業有限公司（下稱宏信公司），擔任豐全公
    司「速馬力」機油經銷商之丙○○（檢察官僅就所涉販賣仿
    冒商標商品罪部分，另為職權不起訴處分確定，其餘部分未
    據偵辦）基於同一商品使用相同註冊商標，並加以販賣之單
    一反覆實施之共同犯意聯絡，自95年6 月間起（起訴書誤載
    為自96年1 月間起，應予更正），自不詳之人取得來源不明
    之機油，以射出模具製造仿冒有上開「SPEED MASTER速馬力
    」商標圖樣之10W-40型及5W-50 型之機油空瓶、瓶蓋，並委
    由不詳之人製作仿冒有上開商標之封口貼紙及包裝紙箱後，
    在不詳處所，仿造豐全公司生產之「SPEED MASTER速馬力」
    10W-40型及5W-50 型之機油，並在上開商品上使用上開仿冒
    之「SPEED MAST ER 速馬力」商標圖樣，迨裝瓶生產完成後
    ，將上開仿冒機油分別以10W-40型每瓶新臺幣（下同）65元
    、5W-50 型每瓶160 元之價格販賣予不特定之人。又甲○○
    於96年1 、2 月間與丙○○結束合作關係後，仍承同前販賣
    仿冒商標商品之犯意，將前所製造之仿冒機油，於96年4 月
    18日，分別以10W-40型每瓶90元、5W-50 型每瓶208 元之價
    格，販賣仿冒上開商標之10W-40型16箱計384 瓶（每箱24瓶
    ）、5W-50 型（起訴書誤載為5W-40 型）5 箱計120 瓶（每
    箱24瓶）之機油予址設臺北縣三重市○○○路111 之1 號「
    勁車坊修配廠」之不知情之負責人許書嘉（另經檢察官為不
    起訴處分確定），許書嘉再以前者每瓶300 元之價格，後者
    每瓶450 至500 元之不等價格，販售予不特定人。嗣豐全公
    司代表人乙○○查悉上情，報警處理，經警先後於附表所示
    之時間、地點，查獲如附表所示仿冒上開「SPEED MASTER
    速馬力」商標之商品。
二、案經雲林縣警察局虎尾分局報告臺灣雲林地方法院檢察署檢
    察官呈請臺灣高等法院檢察署檢察長令轉臺灣板橋地方法院
    檢察署檢察官，暨臺北縣政府警察局三重分局報告臺灣板橋
    地方法院檢察署檢察官偵查起訴。
    理  由
一、訊據被告甲○○在本院審理時矢口否認有何違反商標法之犯
    行，辯稱：伊並沒有賣仿冒機油給丙○○，也沒有製造仿冒
    機油，伊自95年5 月起受僱於丙○○，只負責銷售，口頭上
    是說每個月薪水要給伊5 萬元，剛開始伊不知道是假的機油
    ，後來豐全公司提出告訴時才知道，在伊雲林老家扣到的仿
    冒商標的相關商品貼紙等物，是丙○○在95年11月左右寄放
    在伊那裡的，96年1 、2 月伊因為和丙○○有金錢上的摩擦
    ，丙○○才會去跟告訴人豐全公司講，讓他們來告伊。伊賣
    給許書嘉如附表編號5 、6 所示之仿冒機油是從丙○○那邊
    來的，約於96年1 、2 月伊離職時取的貨，因為丙○○有10
    個月或11個月之薪水沒給伊，丙○○同意伊拿40箱機油，來
    抵40幾萬元的薪水，伊大約拿了5W-50 型10幾箱、10W-40型
    25箱，後來伊才會把機油拿去賣掉云云。然查：
  (一)「SPEED MASTER速馬力」之商標圖樣，係告訴人豐全公司向
    經濟部智慧財產局申請註冊取得商標專用權，核准使用於潤
    滑油、黑油、汽缸油、氣體、液體、固體燃料、工業用油脂
    等商品，專用期間自91年11月16日起至100 年11月15日止，
    此有中華民國商標註冊證（註冊號數第00000000）、經濟部
    智慧財產局商標資料檢索服務各1 份在卷可稽。又扣案如附
    表所示之物，經告訴人豐全公司代表人乙○○檢視鑑定後，
    其於96年4 月17日在警詢時證稱：扣案如附表編號1 至4 所
    示之物品，商標標籤印刷品質較差，真品標籤漸層較清楚等
    語；於96年4 月23日在警詢時證稱：扣案如附表如附表編號
    5 之仿冒機油，其字體及內容與真品不同，仿冒品印刷顏色
    較粗糙，標示刻度處仿冒品切齊但真品突出，另如附表編號
    6 之仿冒機油，其字體與內容與真品相比較模糊，標示刻度
    處仿冒品切齊但真品突出等語；嗣在偵查中證稱：在丙○○
    台中、草屯倉庫放置的仿冒機油（即如附表編號7 至9 所示
    仿冒商品) 是第一批未改良過的，而在被告雲林老家查獲的
    是第二批有改良過的，伊發現第一批仿冒品時，有報警但隔
    天去查時東西已被搬走，後來伊跟被告講，被告答應伊不會
    再做了，還把300 公斤模具運到伊公司等語；其後在本院審
    理時並證稱：在丙○○之倉庫所起出之仿冒機油，可以由油
    罐上之品名標籤外框是直角或圓角來區分，圓角的就是仿冒
    的，而在被告雲林縣元長鄉老家扣到之仿冒機油，則必須用
    條碼去辨別，仿冒機油的製造日期字型與正品不同等語。從
    而，堪認如附表所示之物品均屬仿冒上開「SPEED MASTER速
    馬力」商標之商品。
  (二)又被告雖辯稱其未有製造前開仿冒機油之犯行云云，惟證人
    乙○○在本院審理時具結證稱：被告於96年4 月間在雲林縣
    元長鄉的老家被查獲後，被告有以電話跟伊接洽，答應伊不
    會再做仿冒機油，並請貨運行將製作機油油罐、瓶蓋之射出
    鋼模模具運到伊公司給伊，這個模具重量約200 公斤，價值
    約20幾萬元，現在還在伊公司裡等語。再參以扣案如附表編
    號1 至4 所示之物品，分別係仿冒機油之空瓶、瓶蓋、封口
    貼紙、包裝紙箱，該等物品顯係使用於仿冒商品之包裝上，
    且又係在被告母親吳蔡月桃之住處所查獲，業據證人吳蔡月
    桃在警詢時證述在卷，益顯見被告確有於同一商品使用相同
    於告訴人之註冊商標之犯行。又關於被告販賣上開仿冒商標
    商品之犯行，並經證人許書嘉在警詢時證稱：扣案如附表編
    號5 、6 所示之仿冒機油，係伊於96年4 月18日向被告購買
    的，10w-40型每瓶90元、每箱1260元，5w-50 型每瓶208 元
    、每箱5000元，伊共計向被告購買10w-40型16箱計384 瓶、
    5w-50 型5 箱計120 瓶，共計504 瓶，伊已售出25瓶等語。
    此外，復有扣案如附表所示之物品、查獲如附表編號1 至4
    所示物品之現場照片6 幀、查獲如附表編號5 、6 所示物品
    之現場照片2 幀可資佐證。
  (三)又證人丙○○於96年6 月27日在偵查中固證稱：伊自96年1
    月起，有跟被告購買5w-50 型仿冒機油50箱，10w-40型仿冒
    機油100 多箱，每箱都是24瓶，前者約剩5 箱，後者約剩10
    箱，前者伊係以每瓶160 元向被告買入，再以210 元賣出，
    後者伊係以每瓶65元向被告買入，再以110 元賣出，而告訴
    人公司每瓶5w-50 型約賣210-230 元，10w-40型約賣130-14
    0 元，伊都是開支票給被告，把錢直接匯到被告指定之帳戶
    ，被告賣仿冒機油都是用伊公司名義，但伊沒有授權予被告
    云云；另於98年2 月13日在偵查中證稱：被告用伊公司名義
    印製名片在外經銷機油，且沒有勞、健保，伊是在被告賣給
    勁車坊仿冒機油，才知道被告用我們公司名義在外經銷云云
    。惟觀諸丙○○所提出開立予被告貨款之支票明細，總金額
    高達889,660 元，與其前開所述向被告購買之數量，在金額
    總計上差距甚大（50X24X160+200 【100 多箱，以最大值
    200 箱計】X24X65=504,000元）；另支票之發票日則分別為
    95年6 月2 日、95年6 月10日、95年7 月10日、95年7 月15
    日、95年8 月30日、95年9 月30日、95年10月31日、95年11
    月31日、96年2 月28日、96年4 月30日、96年5 月15日（參
    見雲檢偵卷第27頁），其中在95年度所開出之支票金額即高
    達492,000 元，亦與證人丙○○前述自96年1 月起購買不符
    ，而由被告在偵查中供稱：上開支票均係開立予分裝廠等語
    ，堪認被告與丙○○應自95年6 月間起即在製造上開仿冒告
    訴人商標之機油；再者，被告自95年7 月18日至96年2 月1
    日止之全民健康保險之投保單位係宏信公司，而在宏信公司
    之被保險人則係被告之前妻林語宸，此有中央健康保險局98
    年8 月6 日函文暨保險對象甲○○投保資料列印在卷可稽，
    亦與證人丙○○前述供述不符，嗣證人丙○○在本院審理時
    雖改證稱：被告及其妻林語宸均未在宏信公司任職，伊只是
    純粹幫他們勞、健保云云，惟亦與常情不符；又依丙○○所
    提出被告所使用之「營長」、「吳忠慣」名片（參見雲檢偵
    卷第17頁），其上宏信公司之地址及公司電話均為真正，此
    有丙○○寄送予檢察官信函所使用宏信公司信封可參（參見
    雲檢偵卷第27-2 8頁之間），徵諸常情，被告如係未經授權
    自行印製，何需將宏信公司之正確之公司電話亦印製其上，
    而使與其交易之人得以查證被告是否係屬宏信公司之員工。
    從而，堪認證人丙○○在偵查中之證述顯不可信，再參以被
    告於96年6 月27日在偵查中供稱：伊與丙○○原本是合夥關
    係等語，其在本院審理時亦供稱：仿冒機油都是丙○○主導
    的，因為他有錢，伊沒錢，丙○○叫伊去哪裏載油，伊就去
    載送，丙○○都是叫伊去五股分裝廠載油等語，而按諸常情
    ，被告既知丙○○係告訴人公司之經銷商，又何需自行向分
    裝廠購油，且由在被告母親住處扣得如附表編號1 至4 所示
    之物品，顯見被告就製造仿冒機油一事亦知之甚詳，是堪認
    被告與丙○○就上開於同一商品使用相同於告訴人之註冊商
    標之犯行，應有犯意聯絡及行為分擔，是公訴人認證人丙○○僅係單純向被告購買仿冒機油，容有誤會。
  (四)至公訴人於98年11月27日本院審理期間始聲請傳喚證人廖學
    彥，以證明被告並非宏信公司員工，證人丙○○之證述可採
    ，然參諸前開說明，本案事證已明，檢察官前開聲請調查事
    項，無再為調查之必要，故未予傳喚調查，附此敘明。
  (五)綜上所述，被告前開辯解，顯係事後避就卸責之詞，委不足
    採，事證明確，被告前開犯行，洵堪認定，應予依法論科。
三、核被告所為，係犯商標法第81條第3 款未得商標權人同意，
    於同一商品，使用相同商標罪。按犯罪之性質及日常社會生
    活之經驗判斷，可認一行為本質上即當然包括另一行為，或
    一行為足以吸收另一行為者，僅論以一罪（最高法院90年度
    台上字第2579號判決意旨參照），按商標法所稱「商標之使
    用」係指為行銷之目的，將商標使用於商品、服務或其有關
    之物件，商標法第6 條定有明文。故本件被告使用相同商標
    之行為，本質上即以行銷為目的，而依社會生活經驗相同商
    標之使用行為，亦常伴隨後續之商品販售行為，而具體實現
    對商標權法益之侵害。故此常態伴隨「使用」行為而生之後
    續販賣行為，其不法內涵應為主要之「使用」相同商標罪所
    吸收而不另論罪。易言之，被告使用相同商標於同一商品復
    加以販賣之行為，其販賣相同商標商品之輕行為，應為使用
    相同商標之重行為所吸收，而不另論罪，故被告在前揭時地
    ，於同一之商品使用相同於如告訴人前述之註冊商標，進而
    販賣，原已包括販賣仿冒註冊商標之商品在內，僅成立同法
    第81條第3 款之於同一商品擅自使用相同註冊商標罪，無再
    成立同法第82條之販賣仿冒商標商品罪之餘地（最高法院97
    年度臺上字第2786號刑事判決參照），是公訴人認上開2 罪
    應分論併罰，容有誤會。又被告與丙○○就上開犯行，有犯
    意聯絡及行為分擔，均為共同正犯。至公訴人起訴意旨雖認
    係由被告製造仿冒商標之機油後進而販賣予丙○○，再由丙○○販賣予不特定人，惟丙○○與被告應係共犯商標法第81
    條第3 款之罪，已如前述，是被告販賣予丙○○部分既不能
    證明被告犯罪，原應為無罪之諭知，然因此部分如成立犯罪
    ，公訴人認與被告前揭販賣仿冒商標商品予許書嘉經判決有
    罪部分，具有集合犯實質上一罪之關係，而商標法第82條之
    罪復為同法第81條第3 款之罪所吸收，爰不另為無罪之諭知
    ，附此敘明。復按刑事法若干犯罪之行為態樣，本質上原具
    有反覆、延續實行之特徵，立法時既予特別歸類，定為犯罪
    構成要件之行為要素，則行為人基於概括之犯意，在密切接
    近之一定時、地持續實行之複次行為，倘依社會通念，於客
    觀上認為符合一個反覆、延續性之行為觀念者，於刑法評價
    上，即應僅成立一罪，俾免有重複評價、刑度超過罪責與不
    法內涵之疑慮；學理上所稱「集合犯」之職業性、營業性或
    收集性等具有重複特質之犯罪均屬之，例如經營、從事業務
    、收集、販賣、製造、散佈等行為概念者是（最高法院95年
    度台上字第1079號、第3937號、第4686號判決意旨參照），
    是本件被告前揭使用相同商標之營業性行為，係在密集期間
    內以相同之方式持續進行，未曾間斷，是其使用相同商標之
    犯行，即具有反覆、延續實行之特徵，從而在行為概念上，
    縱有多次舉措，仍應評價認係包括一罪之集合犯。爰審酌商
    標有辨識商品來源功用，並具有代表商品品質之效果，被告
    為圖一己之利益，而使用相同於告訴人已經註冊取得的商標
    專用權並進而販賣，使告訴人受有損害，並造成相關消費者
    在選購商品上之混淆誤認之虞，並斟酌其犯罪之動機、目的
    、手段及犯後態度等一切情狀，量處如主文所示之刑。又本
    件被告犯罪時間係在96年4 月24日以前，合於中華民國96年
    罪犯減刑條例第2 條第1 項第3 款之規定，且並無該條例所
    規定不得減刑之情形，是併依上開減刑條例規定予以減刑。
    至扣案如附表所示之物品，為被告犯商標法第81條第3 款、
    第82條之罪所製造、販賣之仿冒商標之商品，不問屬於犯人
    與否，爰依商標法第83條規定併予宣告沒收。
據上論斷，應依刑事訴訟法第299 條第1 項前段，商標法第81條
第3 款、第83條，刑法第11條前段、第28條，中華民國96年罪犯
減刑條例第2 條第1 項第3 款、第7 條，判決如主文。
本案經檢察官黃佳權到庭執行職務。
中    華    民    國    98    年    12    月    18    日
                  刑事第十三庭  法  官  王士珮
以上正本證明與原本無異
如不服本判決應於收受判決後10日內向本院提出上訴書狀，並
應敘述具體理由。其未敘述上訴理由者，應於上訴期間屆滿後
20日內向本院補提理由書（均須按他造當事人之人數附繕本）
「切勿逕送上級法院」。
                                書記官  金和國
中    華    民    國    98    年    12    月    18    日
附錄本案論罪科刑法條全文：
商標法第81條
未得商標權人或團體商標權人同意，有下列情形之一者，處3 年
以下有期徒刑、拘役或科或併科新臺幣20萬元以下罰金：
一、於同一商品或服務，使用相同之註冊商標或團體商標者。
二、於類似之商品或服務，使用相同之註冊商標或團體商標，有
    致相關消費者混淆誤認之虞者。
三、於同一或類似之商品或服務，使用近似於其註冊商標或團體
    商標之商標，有致相關消費者混淆誤認之虞者。
附表
   ┌──┬─────────┬──────┬────────┐
   │編號│  型      號      │  數    量  │    起獲時地    │
   ├──┼─────────┼──────┼────────┤
   │ 1  │仿冒SPEED MASTER速│361個       │於96年4 月17日16│
   │    │馬力商標之機油包裝│            │時45分許，為警在│
   │    │紙箱              │            │雲林縣元長鄉龍岩│
   │    │                  │            │村10鄰龍岩101 號│
   │    │                  │            │及102 號旁農舍（│
   │    │                  │            │即被告之母親吳蔡│
   │    │                  │            │月桃住處）起獲。│
   ├──┼─────────┼──────┼────────┤
   │ 2  │仿冒SPEED MASTER速│6372個（容量│同上            │
   │    │馬力商標之機油空瓶│1公升）     │                │
   ├──┼─────────┼──────┼────────┤
   │ 3  │仿冒SPEED MASTER速│10300個     │同上            │
   │    │馬力商標之機油瓶蓋│            │                │
   ├──┼─────────┼──────┼────────┤
   │ 4  │仿冒SPEED MASTER速│1972張      │同上            │
   │    │馬力商標之機油封口│            │                │
   │    │貼紙              │            │                │
   ├──┼─────────┼──────┼────────┤
   │ 5  │仿冒SPEED MASTER速│89瓶        │於96年4 月23日15│
   │    │馬力商標之機油（5W│            │時許，為警在臺北│
   │    │-50 型）          │            │縣三重市○○○路│
   │    │                  │            │111 之1 號許書嘉│
   │    │                  │            │所開設之勁車坊修│
   │    │                  │            │配廠起獲        │
   ├──┼─────────┼──────┼────────┤
   │ 6  │仿冒SPEED MASTER速│390瓶       │同上            │
   │    │馬力商標之機油（10│            │                │
   │    │W -40 型）        │            │                │
   ├──┼─────────┼──────┼────────┤
   │ 7  │仿冒SPEED MASTER速│259瓶       │於96年6 月27日20│
   │    │馬力商標之機油（5W│            │時20分許，由李建│
   │    │-50 型）          │            │霖會同警方至臺中│
   │    │                  │            │市○區○○○路2 │
   │    │                  │            │段192 號之丙○○│
   │    │                  │            │所開設之宏信公司│
   │    │                  │            │倉庫起獲        │
   ├──┼─────────┼──────┼────────┤
   │ 8  │仿冒SPEED MASTER速│58瓶        │同上            │
   │    │馬力商標之機油（10│            │                │
   │    │W-40 型 ）        │            │                │
   ├──┼─────────┼──────┼────────┤
   │ 9  │仿冒SPEED MASTER速│16瓶        │於96年6 月27日19│
   │    │馬力商標之機油（5W│            │時30分許，由李建│
   │    │-50 型）          │            │霖會同警方至南投│
   │    │                  │            │縣草屯鎮○○路54│
   │    │                  │            │1 號之丙○○所開│
   │    │                  │            │設之宏信公司倉庫│
   │    │                  │            │起獲            │
   └──┴─────────┴──────┴────────┘


司法院資訊處製作；財團法人民間司法改革基金會備份。
